臺灣嘉義地方法院民事判決　　　　　　　 99年度訴字第347號
原　　　告　何再慶
被　　　告　陳俊明
訴訟代理人　吳美菱
訴訟代理人　嚴庚辰律師
複代理人　　施郁芳
訴訟代理人　林琦勝律師
上列當事人間請求返還價金等事件，本院於中華民國100年2月18
日言詞辯論終結，判決如下：
    主  文
原告之訴及假執行之聲請均駁回。
訴訟費用由原告負擔。
    事  實
一、本件原告起訴主張：
（一）緣原告於民國98年12月27日經國楨建設股份有限公司（下
      簡稱國楨公司）負責人葉美雲仲介，以價金新臺幣（下同
      ）267萬元，買受被告所有如附表一所示之土地（下簡稱
      系爭土地）與如附表二所示之建物（下簡稱系爭房屋），
      雙方並訂立不動產賣賣契約書（下簡稱系爭買賣契約），
      且原告業已付清全部價金。惟查：
   1、系爭房屋買受第2天即發現嚴重漏水，牆壁產生壁癌，油
      漆剝蝕等瑕疵，雖經被告僱工修繕，仍有1樓大門內側水
      平倒置，雨水自內外灌入，3樓水管未填封矽膠，水會沿
      縫滲出，及3樓貼紅磚牆滲水等瑕疵，可見上開瑕疵已達
      無法修復之程度，原告自得解除契約。雖被告辯稱現狀說
      況明書載明「當時現況交屋，無滲漏水情形」，然有無滲
      漏水乃事實問題，且需逢雨天始知，不得以現況說明書為
      免責依據。何況原告深受滲漏水困擾，並已以存證信函通
      知被告漏水情形及請求被告修繕，被告若僱工修繕，原告
      怎可能拒絕？另被告不得以原告為養狗之便，在3樓自裝
      水龍頭，任水沖流致2樓漏水為由，主張瑕疵可歸責於原
      告。
   2、系爭房屋前面方形洗石子地，遭系爭房屋正門出入口即嘉
      義縣水上鄉○○段974、975、976地號土地之所有權人黃
      芳義、黃林金曰、曾華儀等出面主張係佔用到彼等之土地
      ，且正門前聯外道路之土地為彼等所有，故系爭房屋並無
      通路可通行。被告雖抗辯買賣標的物為556地號，並未將9
      74、975、976地號上之既成道路一併出售，且其出售之系
      爭房屋本即有道路可供出入。惟原告找尋欲購之房屋時一
      再向仲介強調購買之房屋須為坐北朝南之房屋，被告將房
      屋改為向南出入，並告知原告稱上開974、975、976地號
      上之道路為既成道路，供多數人通行，不會有問題，原告
      始願買受。茲上開土地所有權人黃林金曰等主張權利，形
      同無路可通行，故系爭房屋已不能達通常效用，原告亦得
      解除契約。
   3、經原告以嘉義福全郵局99年3月4日存證信函，及向嘉義市
      東區調解委員會、嘉義市政府消費爭議申訴，向被告主張
      解除契約，請求返還價金及不當得利，被告均未理會。然
      按系爭買賣契約第6條：「本買賣不動產，乙方保證產權
      清楚，如有他人主張權利或設定他項權利及租賃關係，應
      由乙方負責於尾款付清前速予清理，若甲方因此受有損害
      時，乙方應負完全賠償責任。」。又按「物之出賣人對於
      買受人，應擔保其物依第373條之規定危險移轉於買受人
      時無滅失或減少其價值之瑕疵，亦無滅失或減少其通常效
      用或契約預定效用之瑕疵。」，民法第354條第1項前段定
      有明文。本件系爭房屋有前開所述之正門前面方形洗石子
      地係佔用他人之土地，聯外道路全為他人土地即無路進出
      等瑕疵，當然滅失或減少價值或通常效用或契約預定效用
      ，應由被告負瑕疵擔保責任，而被告不履行，原告自得依
      民法第359條規定，解除契約並請求返還價金。
（二）爰聲明求為判決：1、被告應給付原告267萬元，及自起訴
      狀繕本送達被告之翌日起至清償日止，按年息百分之5計
      算之利息。2、訴訟費用由被告負擔。3、原告願供擔保，
      請准宣告假執行。
（三）對被告答辯所為之陳述：
   1、修繕應該要達到修繕完好，才算是修繕，漏水都是下雨才
      會灌進來，致系爭房屋整個地板皆淹水。原告之所以在現
      況說明書上簽名，係原告經仲介告知系爭房屋不會漏水。
   2、原告於購屋時強調不要漏水，且欲購買坐北朝南的房子，
      然證人陳秀微卻到庭證稱原告未講過，其陳述顯不可採，
      且其曾當面在國楨公司親口承諾過系爭房屋南面道路係既
      成道路。
二、被告則以下列等語，資為抗辯，並聲明：1、原告之訴駁回
    。2、訴訟費用由原告負擔。3、如受不利判決，請准供擔保
    ，免予假執行。
（一）查本件系爭房地買賣係屬中古屋買賣，於出售前，被告所
      委託之代理人吳美菱及仲介公司曾陪同原告前往系爭房地
      查看，當時係依房屋現狀出售，依房地產標的現況說明書
      記載「當時為現況交屋無滲漏水情形」，此有原告親簽之
      房地產標的現況說明書影本附卷可稽，此與全新房屋之買
      賣不同。兩造在簽訂系爭買賣契約時，曾就系爭房屋是否
      漏水及被告應否就房屋漏水負瑕疵擔保責任有特別約定，
      可觀諸系爭買賣契約附註：「買賣雙方協議交屋後以一次
      下大雨為原則，若有漏水情形賣方需負責修復，保固半年
      以交屋日為主」，故被告就系爭房屋是否漏水應負之瑕疵
      擔保責任僅以交屋後一次下大雨為原則，而本件交屋後，
      原告並未具體指出房屋有無漏水之事實，僅以存證信函空
      言向被告表示房屋有漏水；縱如原告主張房屋有漏水之事
      實，依照上開契約附註之約定，原告應通知被告，由被告
      進行修復，是被告於接獲原告存證信函後，即以存證信函
      回覆原告，表示如房屋有漏水將依合約書特約事項之約定
      僱工修補，原告卻拒絕被告進行修復，僅一味指責被告，
      並以房屋漏水為由主張解除契約。然原告向被告委託之國
      楨公司反應，及向嘉義市政府消費者申訴案單位聲請協調
      ，被告經國楨公司前往調解之代表葉美雲說明後，即僱工
      修繕，迄今已僱工修繕及花費計有：磚塊1,800元、1、2
      樓滲水施工完成10,000元、防水膜1,500元、欣欣水泥1,7
      40元、三美填縫劑325元、本色填縫劑250元、磁磚3,280
      元、水泥工師傅施工費用19,000元，是修繕材料及施工費
      用共計37,880元。而原告亦於上開材料之簽收單據上簽名
      ，可見被告並非原告所述均置之不理，且只要係原告所提
      要求，被告立即僱工修繕，故本件實無解除契約之必要。
      何況原告於交屋後，為養狗之便，自行在3樓裝設自來水
      龍頭，因讓自來水任意沖流導致2樓漏水現象，此乃屬可
      歸責原告事由，原告自不得以此主張解除契約。
（二）次查，依系爭買賣契約所示，買賣標的物為系爭土地全部
      ，故被告出售範圍僅限系爭土地，並未將系爭房屋南邊供
      附近居民自由通行之固有私設泥土路即嘉義縣水上鄉○○
      段974、975地號上之既成道路一併出售，且依地籍圖所示
      ，系爭房屋北方本有即成道路可供出入，是本件亦無原告
      所指無通路可走之事實，而南邊則無任何道路標示，原告
      在買屋過程中詳細閱覽過地籍圖，國楨公司經紀人亦確有
      讓原告看過地籍圖，則原告不能對系爭房屋道路係留設在
      北方及坐南朝北之事實諉為不知，且被告於售屋當時已告
      知原告南邊之通路係私人所有，並非本件買賣標的。另系
      爭房屋坐落於系爭土地上，而屋後之私設道路位於上開同
      段975地號土地上，因屬泥土路，經多年通行後，兩地有
      落差，高低不平，原屋主始鋪設抿石路面，方便通行，此
      措施在民間極普遍，不可因此而擴大解釋成：「有抿石部
      分亦屬買賣標的」，且系爭房屋外之土地，亦另有一處未
      鋪設抿石，然該部分卻屬系爭土地範圍，故原告主張有抿
      石之土地即屬出售範圍，自不足取。
（三）此外，被告曾應原告之要求鑑界，經鑑界後，系爭房屋及
      增建物皆位於系爭土地範圍內，並無侵佔鄰地之情形，原
      告鑑界時親自到場，被告、仲介公司和代書事務所皆派代
      表在場，是原告對系爭土地範圍，理應知之甚詳，卻擅自
      以木條築狗舍於鄰地，侵佔上開同段975地號土地，始遭
      該地所有權人出面主張權利。惟被告已於99年4月2日與道
      路通行用地地主黃林金曰達成協議，其願意供原告通行，
      但原告不得砌牆圍堵。故原告主張系爭房地占用他人土地
      且無通路可走並非屬實，不足為解除買賣契約之理由，亦
      可證本件實無解除契約之必要。另被告及國楨公司陳美惠
      皆有向原告言明北邊通道係道路，南邊通道係私設道路，
      原告並無異議；而簽約時，兩造僅談論價款、防水及保固
      問題，原告並無特別對系爭房屋之坐向提出要求，故原告
      於使用系爭房屋年餘後，再以坐向不符要求解約，實不足
      採。
（四）再查，原告所提出之對話錄音譯文，均係於本件買賣完成
      交屋後所錄製，其對話之人並非被告及所委託人吳美菱，
      自無法據此認定被告於買賣契約簽立時有任何欺騙之事實
      。又原告再三主張其係欲購買「坐北朝南」之房子，惟原
      告在向嘉義市政府消保官提出消費爭議調處時並未主張上
      開事實，僅主張系爭房屋有漏水要求減少價金50萬元，直
      至本件起訴才主張此事實，是其主張是否可採，已有所疑
      ；且證人陳秀微、葉美雲二人均稱原告於簽約前有看過地
      籍圖，故原告對系爭土地之南邊無留設道路乙節，自難諉
      為不知，而原告主張在買屋前曾向仲介表示要購買「坐北
      朝南」之房屋，亦為證人陳秀微、葉美雲所否認，原告亦
      無法舉證以實其說，自不可採。再依時下「田字型」房屋
      格局規劃，在大門入口之空間規劃為客廳及廚房並非鮮見
      ，原告於購屋後修建系爭房屋及更換全新廚具均係依前手
      原先之空間規劃，並不能依此即認系爭房屋大門非設在北
      邊，更不能僅係因南邊有一條供附近居民通行已久之私設
      道路方便出入，即認定系爭房屋大門係在南邊，故原告前
      開主張解除本件買賣契約之理由並不存在，被告並無違約
      之處。
三、本件依民事訴訟法第270條之1第1項第3款規定，整理並協議
    兩造不爭執事項暨簡化爭點為：
（一）兩造不爭執之事項：
   1、原告於98年12月27日經國楨公司負責人葉美雲介紹，與被
      告簽訂系爭房地之買賣契約，價金267萬元，原告業已全
      部付清。
   2、上開系爭買賣契約中有明定：「買賣雙方協議交屋後以一
      次下大雨為原則，若有漏水情形，賣方須負責修護。（保
      固半年以交屋日為準）」之條款。
   3、嗣後系爭房屋漏水部分，被告已依約修繕，惟修繕後未遇
      雨季，故系爭房屋現是否漏水不得而知。
   4、系爭房屋南邊門口之洗石子土地，有部分佔用到975地號
      土地（面積詳地政複丈成果圖）。
（二）經兩造協議簡化之爭點：
   1、系爭房屋之漏水是否嚴重須解除契約？
   2、原告於簽訂系爭買賣契約前，有無提及其要買「坐北朝南
      」的房子？系爭房屋之正門在南邊或北邊？
   3、系爭房屋南邊洗石子的土地，是否為本件買賣契約之範圍
      ？
   4、原告可否以上開2、3事由，主張解除契約？
四、本院得心證之理由：
（一）查原告於98年12月27日，經國楨公司仲介，以價金267萬
      元，買受被告所有如附表一、二所示之系爭土地、房屋，
      兩造並訂立系爭買賣契約，且如附表一、二所示之系爭土
      地、房屋之所有權亦已移轉至原告名下，原告業已付清全
      部價金等情，為兩造所不爭執，並有系爭買賣契約書影本
      、系爭土地、房屋之登記謄本等在卷可參（見本院卷第3-
      10頁），自堪信為真實。又原告主張系爭房屋於交屋後有
      漏水、壁癌，油漆剝蝕等瑕疵，經修繕後，仍有1樓大門
      內側水平倒置，雨水自內外灌入，3樓水管未填封矽膠，
      水會沿縫滲出，及3樓貼紅磚牆滲水等瑕疵，可見上開瑕
      疵已達無法修復之程度，原告自得解除契約。再者，系爭
      房屋非伊當初購屋時向仲介公司表示之「坐北朝南」，且
      系爭房屋南邊於原告入住後才發現並非被告所告知之既成
      道路，且系爭房屋之南面正門前面方形洗石子地亦係佔用
      他人之土地，故上開暇疵，顯已影響系爭房屋之通常效用
      ，被告亦已違反系爭買賣契約第6條之擔保責任，原告自
      得依民法第354條、第359條規定，解除契約並請求返還價
      金。被告則以前開情詞置辯，茲就上開爭點分述如下：
   1、系爭房屋之漏水暇疵是否嚴重須解除契約？
 （1）按所謂物之瑕疵係指存在於物之缺點而言。凡依通常交易
      觀念，或依當事人之決定，認為物應具備之價值、效用或
      品質而不具備者，即為物有瑕疵，且不以物質上應具備者
      為限。若出賣之特定物所含數量缺少，足使物之價值、效
      用或品質有欠缺者，亦屬之（最高法院73年台上字第1173
      號判例意旨參照）。查本件原告主張系爭房屋於交屋後有
      漏水、壁癌，油漆剝蝕等瑕疵乙情，為被告所不否認，並
      有原告所提出之系爭房屋漏水照片等為證（見本院卷第66
      -68頁），而就上開漏水部分，業經被告派工修繕完畢，
      亦為原告所不爭執，且有嘉鴻環保企業行99年9月18日開
      立之施工內容確認單影本、東南亞防水工程行99年9月開
      立之估價單影本、和慶建材有限公司99年10月開立之應收
      帳款明細表、銷貨單影本等附卷可查（見本院卷第53頁、
      第143-148頁），又「系爭房屋據原告現場陳稱2、3樓部
      分已修復，但不知是否仍會漏水（修繕部分如嘉鴻環保企
      業行確認單所載工程）。目前現場勘驗結果原告於99年11
      月16日陳報之照片，其中證一編號1-5缺失部分均已修繕
      完畢（即起訴狀所稱油漆、壁癌剝落部分）。」等情，復
      經本院勘驗現場屬實，製有99年12月3日勘驗筆錄可稽（
      見本院卷第72-74頁）；另原告主張系爭房屋經上開修繕
      後，仍有「1樓大門內側水平倒置，雨水自內外灌入，3
      樓水管未填封矽膠，水會沿縫滲出，及3樓貼紅磚牆滲水
      」等瑕疵（見本院卷第69、70頁照片），亦為被告所不爭
      執，被告於上開本院勘驗現場時當場表示願意負責修繕，
      惟經原告當場拒絕乙情，亦有該勘驗筆錄可按（見本院卷
      第73頁），是姑不論原告拒絕被告繼續修繕系爭房屋之漏
      水瑕疵，是否有理由，惟本件系爭房屋於系爭買賣契約成
      立時即存有漏水之瑕疵，足以減損系爭房屋之利用乙情，
      應可認定。
 （2）再按物之出賣人對於買受人，應擔保其物依第373條之規
      定危險移轉於買受人時無滅失或減少其價值之瑕疵，亦無
      滅失或減少其通常效用或契約預定效用之瑕疵。但減少之
      程度，無關重要者，不得視為瑕疵。出賣人並應擔保其物
      於危險移轉時，具有其所保證之品質。買賣因物有瑕疵，
      而出賣人依前5條之規定，應負擔保之責者，買受人得解
      除其契約或請求減少其價金。但依情形，解除契約顯失公
      平者，買受人僅得請求減少價金。民法第354條、第359條
      分別定有明文。復買賣因物有瑕疵，而出賣人依前5條之
      規定，應負擔保之責者，買受人得解除其契約或請求減少
      其價金。但依情形，解除契約顯失公平者，買受人僅得請
      求減少價金。民法第359條定有明文。又所謂解除契約顯
      失公平，係指瑕疵對於買受人所生之損害與解除契約對於
      出賣人所生之損害，有失平衡而言（最高法院91年台上字
      第2451號、93年台上1448號判決可資參照）。經查，兩造
      於簽訂系爭買賣契約前，另有簽訂房地產標的現況說明書
      ，有該說明書影本1紙在卷可按（見本院卷第39頁），而
      該說明書上「是否有滲漏水情形」乙欄固記載「否」，惟
      觀諸前揭系爭買賣契約書附註記載：「買賣雙方協議交屋
      後以一次下大雨為原則，若有漏水情形，賣方需負責修護
      。（保固半年以交屋日為準）」，堪認兩造於買賣系爭房
      地時，已知悉系爭房屋有漏水之情形，並且約定由賣方負
      責修復、保固，是被告依兩造上開約定，就系爭房屋漏水
      部分，即負有修復之義務甚明，要難以上開說明書有系爭
      房屋依現況交屋無漏水之記載，即認系爭房屋於交屋後發
      生漏水情事，被告無庸負瑕疵擔保責任，而為其有利事實
      之認定。而就系爭房屋目前仍有漏水之部分，被告已當庭
      表明願繼續修繕，然為被告所拒絕乙情，已如前述，是被
      告可否逕為解除契約，實有所疑；再衡以前揭瑕疵修繕後
      ，原告主張雖仍有「1樓大門內側水平倒置，雨水自內外
      灌入，3樓水管未填封矽膠，水會沿縫滲出，及3樓貼紅磚
      牆滲水」等瑕疵，惟上開瑕疵，按諸一般人生活經驗，尚
      難認係嚴重瑕疵，且其修復方法，亦非繁複，所需修繕價
      金當不致過高，另審酌系爭買賣契約解除後，被告需返還
      已受領之價金267萬元，反之，原告則僅需花費若干時日
      補強即可排除前開瑕疵等各情，本院認以原告主張之瑕疵
      解除系爭買賣契約，將致顯失公平之結果，依其情事，充
      其量亦僅得減少價金。準此，原告依據民法第354條、359
      條之規定請求被告負瑕疵擔保責任，並據以解除契約，難
      認有據，應予駁回。至原告另主張上開修繕部分尚未遇雨
      季，故不知是否已修繕完畢，故系爭房屋現是否漏水不得
      而知云云，惟系爭房屋漏水之瑕疵未達解除契約之程度，
      既如上述，故原告以尚未發生之瑕疵為由，主張解除系爭
      買賣契約，亦難准許，併予敘明。
   2、被告得否以系爭房屋非坐北朝南，及系爭房屋南邊非既成
      道路，以及系爭房屋之南邊出入口前面方形洗石子地佔用
      他人土地為由，解除系爭買賣契約？
 （1）查原告主張買售系爭土地、房屋時，已經表明房屋必須係
      「坐北朝南」乙節，為被告所否認，並以前揭情詞置辯。
      原告就此雖提出「國楨不動產售屋資料表」影本1份為證
      （見本院卷第182頁），並舉證人賴哲信到庭證述：「（
      問：當初買系爭房子，有無聽原告講，要買座北朝南的房
      子？）有的，原告要買座北朝南的房子，我有聽陳美惠及
      陳美惠的老闆娘講的，吳美菱好像沒有講，當時原告要買
      座北朝南的房子，因為命盤，說一定要座北朝南，仲介說
      這個門口有改過，是朝南的。」等語（見本院卷第90頁，
      99年12月28日言詞辯論筆錄），又考之上開資料表上，雖
      亦有「座向：南」之記載，惟再依證人即國楨公司之仲介
      陳秀微（別名陳美惠）到庭證稱：「（問：買賣系爭房子
      原告有無說要買座北朝南的房子？）我忘了，原告看了好
      幾間，但他比較滿意系爭房子。」、「（問：系爭房屋的
      大門是哪邊？）南邊可以停車，我沒有強調大門，門牌號
      在北邊，但兩邊都可以出入。」、「（問：當時原告買系
      爭房屋看過幾次？）看了三、四次。」、「（問：原告看
      房子時，有無進入屋前、屋後看？）有的，原告看得很詳
      細。」等語（見本院卷第167-169頁，100年1月18日言詞
      辯論筆錄），已難憑此認定證人陳秀微有向原告保證系爭
      房屋坐向為坐北朝南之情事；又參諸「原告陳稱當初係買
      座北朝南的房子，故兩造對於系爭房子之正門口朝南或朝
      北仍有爭議。」等情，亦經本院勘驗現場屬實，並有前揭
      本院勘驗筆錄可稽（見本院卷第73頁），而自系爭房屋南
      面及北面之出入口外觀格局（見本院卷第99頁下方照片及
      100頁照片），以及自系爭房屋南面入口進入係客廳，而
      自北面入口進入為廚房等情觀之，系爭房屋南、北面之出
      入口應分別為系爭房屋之正門及後門，似較符合一般民眾
      購買透天厝，一進入房屋即係客廳格局之習慣，惟尚難執
      此即謂系爭房屋之坐向係「坐北朝南」，況兩造就系爭房
      屋之坐向究係「坐北朝南」或係「坐南朝北」既有爭議，
      已如前述，實難認兩造就此於簽訂系爭買賣契約時，意思
      表示已經合致；再參以系爭買賣契約中並無「系爭房屋必
      須『坐北朝南』」之約定，原告亦未舉證證明，況且，原
      告若確曾與被告約定系爭房屋之坐向，對原告而言為非常
      重要之約定事項，當會於系爭買賣契約中載明，然遍觀系
      爭買賣契約，並無相關之記載，復無證據顯示原告於簽訂
      系爭買賣契約後，復經兩造意思表示合致為此買賣標的要
      素之增異，自不能因此推論此一坐向已經雙方合致而為契
      約之義務，是原告主張雙方有約定系爭房屋坐向為坐北朝
      南云云，因本院認兩造間就此意思表示尚未合致，即不能
      認為有據。
 （2）又原告迭次主張簽訂系爭買賣契約時，被告確有告知原告
      系爭房屋南邊係既成道路，以及系爭房屋南面出入口之洗
      石子地亦為本件買賣標的之範圍等語，惟為被告所否認，
      並以前揭情詞置辯。經查：
    系爭房地北邊，面臨既成道路，可供原告自由出入，而系
      爭房地之南邊，面臨嘉義縣水上鄉○○段974、975、976
      地號土地，而上開土地之所有權人分別係黃芳義、黃林金
      曰、曾華儀等人，為兩造所不爭執，並有地籍圖謄本及上
      開土地之土地登記第二類謄本在卷可稽（見本院卷第11-1
      4 頁），足認系爭房屋之南邊並非既成道路，而係訴外人
      黃林金曰所有之嘉義縣水上鄉○○段975地號土地乙情，
      應可認定。
    再者，系爭房屋南邊出入口之洗石子土地佔用嘉義縣水上
      鄉○○段975地號土地，共計3.77平方公尺（即0.000377
      公頃）乙情，業經本院依職權囑託嘉義縣水上地政事務所
      勘驗明確，有該地政事務所99年12月27日嘉上地測字第09
      90008931號函後附之複丈成果圖1份在卷足參（見本院卷
      第151、152頁），足見系爭房屋南邊出入口之洗石子土地
      確有佔用嘉義縣水上鄉○○段975地號土地之情。
    又證人【賴哲信】證稱：「（問：有無說朝南門口的路是
      否可以走？）仲介有說這是既成道路，說大家都可以走，
      絕對沒有問題。」、「（問：去系爭房子時前門的洗石子
      土地就有了嗎？）有了，當時地籍圖是切三角形斜角，我
      們有懷疑過南邊洗石子的土地好像不是買賣的標的，但是
      仲介說那塊土地是屬於原告的，我們有問說真的是我們的
      ，是否要找地政測量，代書說買土地才需要鑑定，我們認
      為南邊洗石子地是買賣範圍。」等語（見本院卷第91頁，
      99年12月28日言詞辯論筆錄）；另證人即被告之代理人【
      吳美菱】到庭證述：「（問：你沒有聽到座北朝南之外，
      有無說南邊的路可以走？）我沒有聽到陳美惠說，但前手
      賣給我時，是說原來這條路走了十年，我沒有說是既成道
      路，我買時靠近廚房的門就已經是電動門，我只是改成可
      以向外推的門。」、「（問：系爭房子的大門口是在南邊
      或是北邊？）我有看過使用執照，門是朝北的，南邊的門
      口被告買時就有了，我買的時候兩邊就都有門，我不曉得
      正門是哪一邊。」、「（問：洗石子地當初如何跟原告講
      ？）簽約時我有特別強調地是三角形，他們有看所有權狀
      、地籍圖，代書也有跟原告說明，仲介經紀人也有說明。
      」等語（見本院卷第93、94頁，99年12月28日言詞辯論筆
      錄）；證人【陳秀微】：「（問：南邊的洗石子地如何買
      賣？）我沒有強調洗石子地部分，有讓原告看權狀。」、
      「（問：有無跟原告說南邊的路是什麼路？）我有跟原告
      說南邊的路是私設道路，原告沒有問北邊，只有問南邊。
      」、「（問：南邊洗石子地，有無跟原告說有一部份是別
      人的？）沒有說到那裡，我讓原告與屋主說。」、「（問
      ：有無說南邊的路可以走？）我有跟原告說是私設道路，
      有機車在那裡騎，我沒有保證，我讓客人看權狀並與地主
      談，我沒有跟原告說南邊可以走。」、「（問：有無跟原
      告說南邊的路大家都可以走，沒有問題？）我說有人在那
      裡騎車會經過，沒有說大家都可以走。」、「（問：簽約
      時有無說洗石子地是否屬於原告？）這我不清楚。」、「
      （問：當時原告買系爭房屋看過幾次？）看了三、四次。
      」、「（問：原告看房子時，有無進入屋前、屋後看？）
      有的，原告看得很詳細。」、「（問：簽約時有無提供地
      籍圖給原告看？）有的，權狀、地籍圖都有給他看。」、
      「（問：後來買賣後鑑界時，原告有無去現場？）有的，
      我也有在現場。」、「（問：鑑界時地政人員有無向原告
      說他的地界址到那裡？）有跟原告說。」、「（問：你在
      現場看地政跟原告說的界址，有無包含南邊的私設道路？
      ）沒有包含私設道路。」等語（見本院卷第167-170頁，1
      00年1月18日言詞辯論筆錄）；證人【葉美雲】則證稱：
      「（問：有無說南邊的道路是私設道路？）我有跟原告說
      是私設道路，不是既成道路，地主有讓他人出入，而且從
      地籍圖可以看出來南邊沒有路。」、「（問：洗石子地有
      無約好要如何買賣？）這部分我們讓地主吳美菱與原告對
      講。」、「（問：簽約前有讓原告看地籍圖，原告是否有
      疑問？）原告說後面的路是否可以出入，我說可以，這是
      私設道路，可以出入，很多人都可以出入。」等語（見本
      院卷第171、172頁，100年1月18日言詞辯論筆錄）；證人
      【陳國賓】證述：「（問：鑑界時是在爭執發生後？）是
      的，洗石子地鑑界，地主說不能圍。」、「（問：洗石子
      地不在土地的範圍，當時有無告知原告？）有的。」、「
      （問：當時原告有何反應？）原告說他以為那塊洗石子地
      都是他的。」等語（見本院卷第175頁，100年1月18日言
      詞辯論筆錄）。
    綜合上開證人賴哲信、吳美菱、陳秀微、葉美雲、陳國賓
      所言，參互以觀，可知兩造及兩造聲請傳訊之證人就兩造
      簽約前，原告是否知悉系爭房屋南邊之土地係既成道路？
      及系爭房屋南面出入口之洗石子地是否亦為本件買賣標的
      之範圍？等節均各執一詞；本院參諸上開道路之使用及買
      賣標的之範圍各節，均屬一般民眾買賣不動產訂約時相當
      重要之約定事項，衡情應會於買賣契約中載明，然遍觀系
      爭買賣契約全文，並無相關之記載，復無證據顯示原告於
      簽訂系爭買賣契約後，再經兩造意思表示合致為此買賣標
      的要素之增異，自不能逕將上開兩造爭議事項列入系爭買
      賣契約，而認被告就上開爭議事項有履行之義務。準此，
      原告以系爭房屋南邊既非既成道路，及系爭房屋之南面出
      入口洗石子地佔用他人土地為由，主張解除系爭買賣契約
      ，核屬無據。
    末按「本買賣不動產，乙方保證產權清楚，如有他人主張
      權利或設定他項權利及租賃關係，應由乙方（即被告）負
      責於尾款付清前速予清理，若甲方（即原告）因此受有損
      害時，乙方應負完全賠償責任。」，系爭買賣契約第6條
      固定有明文。又系爭房地南邊並非既成道路，而係訴外人
      黃林金曰所有之嘉義縣水上鄉○○段975地號土地，且系
      爭房屋南邊出入口之洗石子土地佔用嘉義縣水上鄉○○段
      975地號土地，共計3.77平方公尺等情，雖均如前述，惟
      系爭房地南邊並非既成道路及系爭房屋南邊出入口之洗石
      子土地佔用他人土地，均核與系爭房地之「產權」買賣無
      涉，此觀系爭買賣契約書之買賣標的範圍僅包含如附表一
      、二所示之系爭房地至明；況原告於簽約前已親至系爭房
      屋坐落位置查看多次，亦看過系爭土地之地籍圖乙情，除
      為原告所自承外（見本院卷第170頁，100年1月18日言詞
      辯論筆錄），並經證人陳秀微、葉美雲2人到庭證述明確
      屬實（見本院卷第169、172頁，同上言詞辯論筆錄），是
      原告對系爭土地之南邊緊臨他人土地而無留設道路，且系
      爭房屋南邊出入口之洗石子土地並非全部由其所有等情，
      應有所預見，依此，原告以被告違反系爭買賣契約第6條
      為由，主張解除契約，亦嫌無據。
（二）再者，系爭房屋之南邊並非既成道路，而係訴外人黃林金
      曰所有之嘉義縣水上鄉○○段975地號土地乙情，雖如前
      述，惟經被告與訴外人黃林金曰協調，訴外人黃林金曰願
      無償提供予原告使用乙情，有99年4月2日路權同意書影本
      1紙在卷足按（見本院卷第149頁），則原告主張系爭房屋
      南邊無道路可供通行云云，即與事實不符，尚難採信。另
      原告稱若日後嘉義縣水上鄉○○段975地號土地出賣予第
      三人時，上開路權同意書將失其效力乙節，雖非無據，惟
      原告於買賣系爭房地時既對系爭房屋南邊緊臨他人土地而
      無留設道路乙情有所預見，已如前述，是原告亦難執此事
      由為解除契約之依據。
（三）至原告所提出之對話錄音光碟及譯文（見本院卷第104-13
      8頁），原告自承均係伊於本件買賣完成交屋後所錄製等
      語（見本院卷第94頁，99年12月28日言詞辯論筆錄），故
      其內容縱有利於原告，亦難逕認兩造間就該譯文內容，係
      於簽訂系爭買賣契約時，即已達成意思表示合致，故上開
      對話錄音光碟及譯文尚難資為有利原告事實之認定，附此
      敘明。
五、綜上所述，原告主張依據民法第354條、第359條之規定解除
    系爭買賣契約，而訴請返還買賣價金267萬元及利息，為無
    理由，應予駁回。而原告之訴既經駁回，所為假執行之聲請
    亦失所附麗，應併予駁回之。
六、本件事證已臻明確，兩造其餘主張及舉證，經本院審酌後認
    與判決結果無影響，爰不另一一論述，附此敘明。
七、據上論結，原告之訴為無理由，依民事訴訟法第78條，判決
    如主文。
中    華    民    國   100    年    2     月    25    日
                    民事第二庭  法  官  黃仁勇
以上正本係照原本作成。
如不服本判決，應於送達後20日內，向本院提出上訴狀，如委任
律師提起上訴者，應一併繳納上訴審裁判費。
中    華    民    國   100    年    2     月    25    日
                                書記官  黃意雯
附表一：
┌─┬─────────────────┬─┬────┬───┬──┐
│編│土地坐落                          │地│面積（平│權利範│備考│
│  ├───┬────┬────┬───┤  │方公尺）│圍    │    │
│號│縣  市│鄉鎮市區○ 段     │地號  │目│        │      │    │
├─┼───┼────┼────┼───┼─┼────┼───┼──┤
│1 │嘉義縣│水上鄉  ○○○段  │556   │建│100.74  │全部  │    │
└─┴───┴────┴────┴───┴─┴────┴───┴──┘
附表二：
┌─┬──────┬─────┬───┬─────┬────┬──┐
│編│  建號      │ 建物門牌 │建築式│建物面積( │權利範圍│備考│
│  │            ├─────┤樣主要│平方公尺) │        │    │
│  │            │ 基地坐落 │建築材│          │        │    │
│  │            │          │料及房│          │        │    │
│  │            │          │屋層數│          │        │    │
├─┼──────┼─────┼───┼─────┼────┼──┤
│1 │嘉義縣水上鄉│嘉義縣水上│2層樓 │1層：49.14│全部    │    │
│  │寬士段402建 │鄉民生村自│鋼筋混│2層：51.91│        │    │
│  │號          │強街30之7 │凝土加│合計：101.│        │    │
│  │            │號        │強磚造│05        │        │    │
│  │            ├─────┤住家用│          │        │    │
│  │            │嘉義縣水上│      │          │        │    │
│  │            │鄉○○段55│      │          │        │    │
│  │            │6地號     │      │          │        │    │
│  │            │          │      │          │        │    │
└─┴──────┴─────┴───┴─────┴────┴──┘